臺灣高等法院高雄分院刑事判決　　　　　　　　　　九十三年度上易字第一八八號
　　上　訴　人　臺灣高雄地方法院檢察署檢察官
　　被　　　告　甲○○
　　上　訴　人
　　即　被　告　乙○○
　　右　一　人
　　選任辯護人　蘇精哲律師
　　　　　　　　劉家榮律師
　　被　　　告　丙○○
右上訴人等因被告等傷害等案件，不服臺灣高雄地方法院九十二年度易字第二三九八
號中華民國九十三年三月十六日第一審判決（起訴案號：臺灣高雄地方法院檢察署九
十二年度調偵字第二八八號），提起上訴，本院判決如左：
      主  文
原判決關於甲○○、乙○○部分撤銷。
甲○○傷害人之身體，處有期徒刑陸月，如易科罰金，以參佰元折算壹日。
乙○○無罪。
其他上訴駁回。
    事  實
一、甲○○以經營計程車出租為業，計程車靠行在其姐姐乙○○在高雄市○○○路所
    經營之「傑誠車行」。民國（下同）九十年十月五日，丁○○○之夫吳冠廷向甲○○租用ＺＧ─○○八號計程車攬客營生，嗣因丁○○○之子吳政洋於同年十二
    月十九日無照駕駛ＺＧ─○○八號計程車與劉和平發生車禍，以致所租用之計程
    車受損，雙方約定修車費百分之七十由劉和平負擔，若不足百分之七十，由丁○○○負擔，惟因劉和平迄未賠償損害，甲○○與丁○○○間就上開和解所生損害
    賠償亦迭有爭執。九十一年九月十三日二十時許，丁○○○駕駛其所有之車號Ｚ
    Ｊ─三三七號計程車，前往高雄市○○○路二十九號「光和機電保養廠」維修計
    費表，適為甲○○所發現，遂向丁○○○索討積欠之維修費，丁○○○則以劉和
    平迄未理賠為由，拒絕支付修車費用，甲○○遂乘機將吳洪玉春所駕駛之ＺＪ─
    三三七號計程車鑰匙拔下後，以加害丁○○○財產之恐嚇犯意，對丁○○○揚言
    ：馬上請妳先生出面解決，否則撞壞妳的車子云云，致使丁○○○心生畏懼，危
    害於其財產安全，嗣因丁○○○表示無法作主等語，甲○○遂進而基於毀損計程
    車之犯意，進入車內啟動計程車，表示要以毀損計程車之方式處理，丁○○○見
    狀護車心切，旋即上前攀住車窗欲阻止甲○○駕駛其所有ＺＪ─三三七號計程車
    ，詎甲○○不顧丁○○○之阻止，仍強行倒車後退後，再向前撞擊路旁之路燈燈
    桿，以強暴之方式妨害丁○○○行使其對於所有計程車之權利，且甲○○明知強
    行開車及撞擊路燈燈桿，丁○○○會因遭計程車拖行及撞擊而摔落於地面，導致
    身體受傷之結果，竟仍本於普通傷害之犯意，繼續駕駛該計程車稍作倒車後，即
    橫越馬路向前猛烈衝撞對面車道旁之燈桿，致吳女遭拖行及強烈撞擊後摔落於地
    面，因而受有左胸挫傷、四肢多處瘀傷、腰部挫傷、頭部外傷等傷害。詎甲○○
    仍不肯罷休，於下車後隨即駕駛所有ＺＦ─八六九號之計程車，朝前開計程車車
    尾再次衝撞，致丁○○○所有之ＺＪ─三三七號計程車前後保險桿凹陷致令不堪
    用，足以生損害於丁○○○。
二、案經丁○○○訴由臺灣高雄地方法院檢察署檢察官偵查起訴。
    理  由
壹、被告甲○○撤銷改判部分：
一、訊據被告甲○○對於右揭先駕駛告訴人丁○○○所有ＺＪ─三三七號計程車衝撞
    路燈燈桿，繼之又駕駛其所有ＺＦ─八六九號之計程車自後撞擊告訴人丁○○○
    所有上開計程車車尾之事實，固供認不諱，惟矢口否認有何傷害及恐嚇財產安全
    等犯行，辯稱：告訴人身上的所受傷勢並非伊所造成，伊亦未要求告訴人叫其先
    生出面云云。
二、經查：
  (一)被告甲○○右揭不顧告訴人丁○○○之阻止而強行開車撞擊路旁燈桿，毀損告訴
    人丁○○○所有計程車致令不堪使用等事實，除據被告甲○○坦承在卷，核與告
    訴人丁○○○指訴之情節相符，並有ＺＪ─三三七號計程車被毀損之照片數幀在
    卷可憑（見九十一年度發查字第五七八六號卷第八頁），被告甲○○此部分自白
    核與事實相符，堪信為真實。
  (二)告訴人丁○○○於警訊中指稱：甲○○馬上鑽到車內，將鑰匙拔下，我向甲○○
    要求歸還鑰匙，甲○○說馬上叫我先生過來處理，否則要把車子撞爛等語（見九
    十二年度他字第四四二號卷第八頁背面）。其於本院審理時亦結證稱：他先拔走
    鑰匙後來才去開車，這中間他告訴我，請我先生出來解決，不然要撞我的車子等
    語（見本院上易卷第七十四頁），參諸當時雙方確有因賠償問題起爭執，被告甲○○前往修車處之目的在要求告訴人丁○○○解決渠等間之賠償問題，及如後所
    述，被告甲○○亦隨即駕駛告訴人丁○○○之計程車衝撞路旁之路燈燈桿等情觀
    之，告訴人丁○○○此部分之指訴應可採信，被告甲○○否認有以加害財產之事
    由恐嚇告訴人吳女云云，應無可採。
  (三)告訴人丁○○○為阻止被告甲○○駕駛ＺＪ─三三七號計程車撞擊路旁燈桿時，
    因攀住其所有計程車車身欲阻止被告甲○○毀損其所有計程車，致遭拖行及於計
    程車撞擊路燈燈桿後摔落在地上時，受有如事實欄所示傷害之事實，除迭據告訴
    人丁○○○指訴在卷外，並有高雄市立大同醫院所出具驗傷診斷證明書一紙在卷
    可稽（見九十一年度發查字第五七八六號卷第七頁）。被告甲○○及告訴人丁○○○發生爭執及毀損之日期，核與驗傷單所載驗傷日期係同一日，足見告訴人丁○○○係於受傷害後隨即前往驗傷治療，另佐以當時其係遭被告所駕駛之計程車
    拖行至對向車道旁及因衝撞而摔落於地等情觀之，告訴人丁○○○指訴其所受傷
    害係由被告甲○○所造成等情，應堪採信，被告甲○○否認吳女所受傷害係其所
    造成，應係飾卸之詞，不足採信。被告甲○○當時既已知悉吳女上前攀住車門，
    則其對吳女可能因為被拖行、撞擊而受傷，自不能謂無預見，竟仍執意為之，其
    有傷害吳女身體之犯意，亦甚認定。
  (四)按人民因他人不當毀損自身財產，而欲主張應有之保障者，除得於侵害當時依法
    主張正當防衛、緊急避難或民法上之自助行為外，亦可事後視情況分別尋求刑事
    或民事訴訟、強制執行等途徑，以資救濟，殊無任由當事人採取以牙還牙、以眼
    還眼之相同侵害方式，以逞私怨。因此，縱被告甲○○與告訴人丁○○○間存有
    若干損害賠償之爭執，亦不得率爾以非法之方式為之，是被告甲○○辯稱係因吳
    女拒不賠償始毀損吳女之計程車云云，縱令屬實，亦無從解免其傷害及毀損犯行
    。綜上所述，被告甲○○以加害他人財產恐嚇、強制、毀損及傷害之犯行均已堪
    認定，其所辯吳女所受傷害非伊所造成，並未要求告訴人先生出面，亦未恐嚇云
    云，要屬卸責之詞，委無足採。
三、核被告甲○○所為，係犯刑法第二百七十七條第一項之傷害罪、第三百零四條第
    一項之強制罪、第三百五十四條之毀損罪。被告甲○○於駕車將告訴人拖行時，
    造成告訴人肢體受傷之同時，亦係以強暴方式妨害告訴人行使權利之行為，所犯
    傷害罪與強制罪係一行為而觸犯數罪名；其於撞擊路旁燈桿之同時，亦使告訴人
    倒地受傷，因此毀損罪與傷害間亦係以一行為而觸犯數名之想像競合，應依刑法
    第五十五條前段規定，從一重之傷害罪處斷（公訴人在起訴書內雖認毀損與傷害
    係犯意各別，惟於原審法院審理時已更正為想像競合犯之關係）。被告甲○○二
    次撞擊行為，時間密接，告訴人財產法益受侵害之狀態仍屬持續，客觀上難以分
    別評價，應論以接續犯，為實質上一罪。被告甲○○以加害告訴人丁○○○之計
    程車施恐嚇後，進而為毀損之實害行為，所犯恐嚇危害安全罪應為其後之毀損實
    害行為所吸收，不另論以刑法第三百零五條之罪。公訴人認此部分係犯刑法第三
    百零四條之強制罪，且與毀損部分有牽連關係（見原審卷第六十七頁），尚有未
    洽。公訴人雖未就被告甲○○於告訴人丁○○○攀住計程車車窗，欲阻止被告甲○○開走計程車時，被告甲○○以強暴方式拖行告訴人丁○○○，妨害告訴人丁○○○行使其對於車輛權利之強制罪部分提起公訴，惟此部分犯行與已起訴之傷
    害、毀損等罪間，有想像競合犯之裁判上一罪關係，應為起訴效力所及，本院自
    得併予審理判決。
四、原審就被告甲○○部分據以論罪科刑，固非無見；惟(一)被告甲○○於告訴人丁○○○上前攀住其所有計程車車窗，欲阻止被告甲○○開走計程車時，被告甲○○
    有以強行開車拖行告訴人丁○○○之強暴方式妨害吳女行使車輛之權利，另應成
    立刑法第三百零四條之強制罪，且為起訴效力所及，原判決未併予審理判決，尚
    有未洽。(二)如後所述，並無確切之證據足以證明被告乙○○亦有參與強制及毀損
    之犯行，原判決認被告甲○○就毀損部分應與被告乙○○有共同正犯之關係，亦
    有未洽。(三)被告甲○○於毀損前尚有以加害告訴人計程車之恐嚇犯行，原判決未
    併予認定，於法亦有未合。檢察官循告訴人之請求聲明上訴，指摘原判決關於被
    告甲○○部分量刑輕縱，固屬無理由，惟原判決關於被告甲○○部分既有上開可
    議，自應由本院將原判決此部分撤銷改判。爰審酌被告甲○○僅因債務糾紛，未
    思尋求合法救濟途徑，竟率爾對告訴人施以暴行，漠視社會秩序，事後坦承部分
    犯行，略具悔意，因一時衝動，未及深思熟慮，以致誤觸刑章，告訴人所受傷害
    及有意賠償告訴人十萬元，惟未能達成和解一切情狀，仍量處有期徒刑六月，並
    諭知如易科罰金以三百元折算一日。
貳、被告乙○○撤銷改判暨駁回上訴判部分：
一、公訴意旨另以：甲○○趁丁○○○不注意之際，將計程車鑰匙取下，妨害吳女行
    使車輛之權利，吳女護車心切，向乙○○請求允許寬限期限，車行要求立切結書
    擔保，吳女藉口推辭，甲○○告知欲以毀損吳女計程車方式處理，吳女見甲○○
    啟動車輛而上前由車外抓住車內方向盤阻止時，乙○○竟與甲○○共同基於強制
    之犯意聯絡，將抓住方向盤之吳女拉開，甲○○遂倒車後退，再嗣吳女於掙脫乙○○之拉扯後，上前攀住計程車車門，甲○○駕駛丁○○○之計程車撞擊路旁電
    線桿後，又駕駛另一部計程車欲朝丁○○○計程車車尾衝撞，丁○○○見狀，起
    身阻擋於甲○○所駕駛計程車前時，丙○○竟亦基於妨礙吳女行使權利之犯意，
    上前將吳女拉開，使甲○○得以開車撞擊丁○○○所有計程車車尾，案經丁○○○提出告訴，因認被告乙○○、丙○○亦涉有刑法第三百零四條、第三百五十四
    條之強制、毀損罪嫌。
二、按犯罪事實應依證據認定之，無證據不得認定犯罪事實。不能證明被告犯罪者，
    應諭知無罪之判決，刑事訴訟法第一百五十四條第二項、第三百零一條第一項分
    別定有明文。所謂證據，係指足以認定被告確有犯罪行為之積極證據而言，該項
    證據自須適合於被告犯罪事實之認定，始得採為斷罪資料。苟積極證據不足為不
    利於被告事實之認定時，即應為有利於被告之認定，更不必有何有利之證據。又
    認定犯罪事實所憑之證據，無論其為直接證據或間接證據，均須達於通常一般之
    人均不致於有所懷疑，而得確信其為真實之程度，始得據為有罪之認定。再者，
    告訴人之告訴係以使被告受刑事訴追為目的，是其陳述是否與事實相符，仍應調
    查其他證述以資審認（最高法院二十九年上字第三一０五號、三十年上字第八一
    六號、七十六年臺上字第四九八六號、五十二年台上字第一三００號判例意旨參
    照）
三、本件公訴人認被告乙○○、丙○○涉有強制罪嫌，係以告訴人丁○○○之指訴、
    證人黃琦明之證述及同案被告甲○○之供述，為論據，訊據被告乙○○固坦承有
    於甲○○駕車要撞擊路旁電線桿時，拉住告訴人丁○○○之事實；被告丙○○亦
    坦承有於被告甲○○駕駛另一部計程車要撞擊告訴人丁○○○所有計程車尾時，
    將告訴丁○○○接住之情事，惟均則否認有公訴人所指之強制犯行，被告乙○○
    辯稱：伊係怕告訴人遭計程車拖行，恐生意外，才將告訴人拉住，並非要妨害其
    行使權利，或便利甲○○毀損等語。被告丙○○辯稱：當時車被撞在馬路旁，時
    間也很晚，車輛往來很多，告訴人站在馬路上很危險，才將告訴人抱到路旁，並
    非要阻止告訴人行使權利等語。
四、經查：
  (一)證人黃琦明於於檢察事務官訊問時固證稱：二名女子在拉扯，一台車就開出來去
    撞對面，那女的還喊用另一台車去撞；有一名女子要靠近車，一名較胖的女的（
    指被告乙○○）將她拉開，阻止這女去靠近車子等語（見九十二年度調偵字第二
    八八號卷第三十頁背面）。惟駕駛告訴人所有計程車去撞路燈燈桿之人與駕駛另
    一部計程車去撞告訴人所有計程車車尾者，均係同案被告甲○○，此經告訴人陳
    明在卷，核與同案被告甲○○所供相符。乃證人黃琦明竟證稱：「（問：開車去
    撞車的駕駛者是否為同一駕車去撞路燈的人？）不是」等語（見同上調偵卷第三
    十一頁），且如後所述，告訴人於警訊及檢察官多次偵訊時均未指稱被告乙○○
    有喊叫要被告甲○○再開一部車去撞告訴人丁○○○之計程車，則證人黃琦明是
    否在場聽聞被告乙○○喊叫要甲○○再開另一部計程車去撞告訴人所有計程車車
    尾，即非無疑。何況證人黃琦明為上開證言時，並未具結，且經本院依辯護人聲
    請傳喚，亦因居住所遷移，而未到庭，其上開證稱先後開車撞燈桿者非同一人，
    核與告訴人所指及甲○○所供不符，亦難認其於檢察事務官調查時所證具有可信
    之特別情況，自難採為被告乙○○不利之認定。
  (二)告訴人丁○○○自警訊及檢察官偵查中多次偵訊時，均明確指稱被告乙○○僅拉
    住其身體而已，並未指稱被告乙○○有要求甲○○再開一部車去撞告訴人所有計
    程車，告訴狀內亦無此部分之陳述，且其於警訊中陳稱：丙○○馬上對甲○○說
    直接把她的車子撞壞，甲○○就去開了一部ＺＦ─八六九號營業小客車等語（見
    九十二年度他字第四四二號卷第八頁背面），則其事後原審及本院審理時指稱：
    乙○○喊叫要甲○○再開另一部車去撞等語，亦先後不一，不無可疑。
  (三)證人李瑞憲於本院審理時證稱：我當天晚上到車行處理一些事情，所以剛好在門
    口；當時甲○○在計程車內，告訴人抱住計程車門邊，乙○○過去將告訴人拉開
    ，乙○○拉告訴人下來時沒有講什麼；沒有聽到有人說用另一輛車去撞等語。則
    被告乙○○辯稱並未叫甲○○再開一部車去撞告訴人之計程車等語，並非無據。
  (四)被告乙○○前於警詢時雖供稱：沒有拉住告訴人等語；於原審法院先後供稱：只
    是單純去勸架，有拉開告訴人等語，雖先後有所不同，惟其始終否認有呼叫甲○○用另一台車去撞告訴人之計程車之情事，自難因被告乙○○否認有拉住告訴人
    在先，事後又承認有拉住告訴人，即據以推認被告乙○○有上開告訴人事後於原
    審法院及本院所指之喊叫行為。
  (五)同案被告甲○○於檢察事務官偵查中，經告訴人代理人要求補充詢問時固供稱：
    「（問：請補詢問被告是否知道當有人抓住車門而駕駛車輛，有遭輾斃的危險？
    ）我知道，我叫我姐姐將洪玉香接開」等語（見九十二年度他字第四四二號卷第
    三十二頁）。而如前所述，被告乙○○亦確有拉住告訴人。姑且不論被告乙○○
    是否依甲○○之指示而拉開告訴人，亦抑或係因當時情況，恐告訴人受傷，而主
    動將告訴人拉開。依甲○○上開答詢經過可知，甲○○係為避免告訴人遭車輛輾
    斃，而要求被告乙○○將告訴人拉開，並非指示被告乙○○以妨害自由之方式剝
    奪告訴人行使其對於車輛之權利，以便甲○○毀損車輛。參以當時告訴人確實攀
    在計程車車窗上，於倒車及衝撞路燈燈桿時，因拖行及衝撞均可能造成告訴人身
    體不測之傷害，則被告乙○○辯稱係恐告訴人受傷而將其拉開，並非要妨害告訴
    人權利之行使，便於甲○○毀損等語，並非不可信。
  (六)同案被告甲○○於原審法院固亦供稱：當時我有叫丙○○把丁○○○拉開等語（
    見原審卷第四十頁）。被告丙○○亦坦承有拉住告訴人以避免其受傷。惟應審究
    者，被告丙○○是否基於妨害告訴人行使權利及俾便甲○○毀損而拉住告訴人？
    按被告甲○○欲再度駕駛另一部計程車衝撞告訴人所有計程車車尾時，告訴人係
    站在其所有計程車車尾，此經告訴人於告訴狀內陳述明確，其於警訊中亦陳稱：
    我馬上展開雙臂擋住後車廂等語。參以當時甲○○執意以撞毀告訴人計程車之方
    式處理渠等間之債務糾紛，雙方已起激烈之爭執，且告訴人亦因甲○○強行開車
    拖行及撞擊路旁燈桿而摔倒於路上受傷，被告丙○○恐情緒失控之甲○○再度駕
    車追撞告訴人計程車時傷及擋在計程車後方之告訴人，而緊急將告訴人拉開，以
    免造成更大之傷害，並非不可能。因此被告丙○○辯稱：並無妨害告訴人權利行
    使及毀損之犯意，應堪採信。雖被告丙○○其於檢察官事務官詢問時另供稱：「
    （問：是否有丁○○○弄壞你們的車，你也弄壞她的車的意思？）我心理是這麼
    想」等語（見九十二年度調偵字第二八八號卷第二十頁背面倒數第五行）。惟其
    於回答檢察事務官上開詢問之前已明確供稱：她站在她自己車後面，車子來來往
    往，我怕她被撞到等語（見同上筆錄第二十頁倒數第七行）。按於雙方爭執無法
    獲得解決之初，被告丙○○容或有縱容其兄甲○○毀損告訴人之計程車的想法，
    惟當甲○○已另駕駛一部計程車蓄勢欲衝撞告訴人計程車後車廂，情況甚為急迫
    ，如任甲○○駕車擦撞，恐危及告訴人之身體、生命之安全，於此急促短暫時間
    內，衡情被告丙○○應不可能同時存有毀損及保護告訴人身體之安全二種想法存
    在，因此，應以被告丙○○所辯：當時係為避免告訴人遭擦撞身體、生命受侵害
    ，而將告訴人拉開等語，較可採信。
    綜上所述，告訴人之指訴及證人黃琦明所證：被告乙○○有喊叫甲○○再駕車衝
    撞告訴人所有計程車乙節，尚難謂已達於通常一般人均不致有懷疑之程度，而以
    當時情狀，單憑被告乙○○、丙○○拉住告訴人亦不足以證明渠等係基於毀損、
    妨害他人行使權利之犯意為之，自難執為被告乙○○、丙○○不利之認定。因此
    ，被告乙○○、丙○○被訴毀損、強制等罪嫌尚屬不能證明。
五、原審就被告丙○○部分，認犯罪不能證明，而為無罪之判決，經核與法並無不合
    ，檢察官仍循告訴人之請求聲明上訴，指摘原判決此部分不當，為無理由，應予
    駁回。原審就被告乙○○部分，未詳為推求，遽為論罪科刑之判決，尚有未洽，
    檢察官循告訴人請求聲明上訴，指摘原判決對被告乙○○量刑太輕，固屬無理由
    ，被告乙○○聲明上訴指摘原判決不當為有理由，自應由本院將原判決關於被告
    乙○○部分撤銷改判，並為被告乙○○無罪之判決。
據上論結，應依刑事訴訟法第三百六十八條、第三百六十九條第一項前段、第三百六
十四條、第二百九十九條第一項前段、第三百零一條第一項，刑法第二百七十七條第
一項、第三百零四條第一項、第三百五十四條、第五十五條、第四十一條第一項，罰
金罰鍰提高標準條例第一條前段、第二條判決如主文。
本案經檢察官張其主到庭執行職務。
中    華    民    國      九十三      年      五      月     二十六     日
                              臺灣高等法院高雄分院刑事第四庭
                                  審判長法官  蕭權閔
                                        法官  陳吉雄
                                        法官  李嘉興
右正本證明與原本無異。
不得上訴。
                                  法院書記官  劉博文
中    華    民    國      九十三      年      五      月    二十六      日
附錄本判決論罪科刑法條：
刑法第三百零四條第一項
以強暴、脅迫使人行無義務之事或妨害人行使權利者，處三年以下有期徒刑、拘役或
三百元以下罰金。
刑法第二百七十七條第一項
傷害人之身體或健康者，處三年以下有期徒刑、拘役或一千元以下罰金。
刑法第三百五十四條
毀棄、損壞前二條以外之他人之物或致令不堪用，足以生損害於公眾或他人者，處二
年以下有期徒刑、拘役或五百元以下罰金。
